【裁判字號】    89,婚,1207
【裁判日期】    900424
【裁判案由】    履行同居
【裁判全文】
臺灣高雄地方法院民事判決  八十九年度婚字第一二０七號
    原      告  甲○○
    被      告  乙○○
右當事人間請求履行同居事件，本院判決如左：
    主      文
    事      實
    理      由
中      華      民      國    九十      年      四      月    二十四    日
                                臺灣高雄地方法院民事第六庭
~B法  官  楊智守
右正本證明與原本無異。
如不服本判決，應於送達後廿日內，向本院提出上訴狀。
~B書記官  賴易詮
中      華      民      國    九十      年      四      月    二十四    日
    事實及理由
一、緣原告於民國（下同）八十三年二月四日與被告在日本東京「台北駐日經濟文化
    代表處」登記結婚，並於同年五月八日返台補行結婚儀式後，復同返日定居；至
    八十七年三月間兩造始攜同女兒回國定居，是時原告因剛回國，一切尚未就緒，
    故兩造暫於台北租屋居住，八十八年二月間原告因工作地點位於高雄，乃取得被
    告同意先行搬回高雄（按原告母親即住於高雄），待安頓好後被告即與女兒前來
    高雄居住，有被告致原告父親之親筆函乙份可稽（證一），足證兩造係以原告在
    高雄之住所為夫妻之住所，依民法第一千零一條及同法第一千零零二條之規定，
    被告自應至原告位於高雄之住所履行同居之義務，殆無疑義。
二、詎原告屢次請求被告攜女前來高雄履行同居義務，被告均拒絕之，原告為求家庭
    和諧，乃再次委請律師代為協調，因被告執意不與婆婆同住致協調不成，有律師
    函四份可稽（證二），原告為祈一家早團聚，爰特提起本件訴訟，
為被訴履行同居事件，依法聲請事：
一、按民事訴訟法第五六八條第一項規定，夫妻同居之訴專屬夫妻之住所地之法院管
    轄，但訴之原因事實發生於夫或妻之居所地者，由各該居所地之法院管轄合先敘
    明。
二、有關原、被告間履行同居事件，被告已於八十九年十一月於台灣台北地方法院起
    訴在案。
三、查被告與原告有一女柯安紀，當初在日本結婚時即屢遭原告之母虐待，至民國（
    下同）八十七年三月間自日本返國定居時，雙方即協議定居台北不返回高雄，並
    租屋於台北市○○○路○段二三六巷三弄二十三號七樓，同時遷入戶籍，至八十
    八年一月間原告竟瞞著被告私下將本身之戶籍遷至高雄，翌月即以暫時至高雄照
    顧母親為由，離開台北住所。至被告發覺上情，加以質問時，原告又謊稱將在高
    雄另租新屋，接被告母女來住，被告禁不住原告一再哀求，並以不與原告父母同
    住為條件同意遷回高雄，惟至同年十二月，原告全無履行承諾之意，被告誤以原
    告遭其父阻止無法接被告母女至高雄居住，乃以書信請原告之父玉成，事後始知
    原告根本無履行承諾之意，加以原告在離開台北住所後，不僅對被告母女不加聞
    問，甚至惡言相向，此由原告所提證物一中書信內容亦可證明。
四、承上所述，原告既未與被告協議即擅自將戶籍遷至高雄，自不得以目前原告之住
    所為夫妻共同之住所，而被告雖曾受原告匡將另行租屋居住而以不與原告父母同
    住為條件同意遷回高雄，惟該合意因原告並未履行其承諾致條件不成就，並未生
    合意之效力，故目前被告夫妻之住所應以被告在台北之住所為住所或依上揭民事
    訴訟之規定以原告履行同居之原因事實發生於台北，而應由台北地方法院管轄。
五、退萬步言，縱因被告夫妻因戶籍不一致，無共同之住所，亦應依民法第一００二
    條之規定由夫妻協議，協議不成聲請法院裁定確定後，再以該共同住所所在地之
    管轄法院為有管轄權之法院，有學者見解可稽（被證一）。
六、綜上所述，  鈞院對本案依上述民事訴訟法之規定應無專屬管轄之權，為此懇請
    鈞院依同法第二十八條第一項規定，賜將本案移送至管轄之臺灣台北地方法院，
    俾利訴訟之進行，實感德便。
為履行同居義務事件，依法聲明事：
一、原告曾多次要求被告履行同居義務，有八十八年九月之電話錄音及購買機票證明
    （證一），八十八年十一月之電話錄音，購買機票證明及原告父親致被告之信函
    （證二），八十九年四月原告致被告之存證信函（證三）以及八十九年六月至八
    月之四份律師函（起訴狀證二）可稽。
二、原告母親於兩造結婚後，未曾與兩造同居，由原告母親之戶籍謄本及護照影本（
    證四）可稽，被告之民事聲請狀所述，「履遭原告之母親虐待」純屬虛構，且原
    告母親患有慢性Ｃ型肝炎，由診斷證明書（證五）可稽，須親人照料，身為媳婦
    的被告，從未盡其責任。
三、八十八年二月，原告因工作地點位於高雄，有教師聘書可稽（證六）。兩造同時
    搬離台北租屋（台北市○○○路○段二三六巷三弄二十三號七樓），由搬家契約
    書可稽（證七）。原告取得被告同意，先行搬回高雄，有起訴狀（證一）可稽，
    被告及其女兒先暫住台北市○○○路○段七十六號五Ａ，待原告安頓好後，被告
    即與女兒前來高雄居住，足證兩造係後以原告在高雄之住所為夫妻之住所，始無
    疑義。原告為祈一家早日團聚，狀請  鈞院鑒核，實感德便。
為被訴履行同居事件，依法提出辯論意旨事：
一、按民事訴訟法第五六八條第一項規定，夫妻同居之訴專屬夫妻之住所地之法院管
    轄，但訴之原因事實發生於夫或妻居所地者，由各該居所地之法院管轄，今本件
    原、被告雙方之戶籍地既非同一，分居之原因事實亦非發生於  鈞院之管轄地，
    依上述法條之規定，  鈞院自無管轄權。
二、雖原告辯稱被告曾同意至雄同住云云，惟當時係原告以夫妻二人將不與原告父母
    同住，將在外租屋另住為由匡取被告之同意，今原告既無法履行該項承諾，則上
    該協議自不生效力。
三、退萬步言之，若  鈞院作認為  鈞院有管轄權，則依民法第一００一條但書，「
    有不能同居之正當理由者，不在此限。」之規定，被告有下列之正當事由，不與
    原告同住。
  1.被告與原告在日本結婚之初，原告曾因細故函知其父母斷絕母子關係，在修好後
    ，竟向其父母謊稱該函係遭被告持刀脅迫而寫，將一切責任及過錯全部推諉予被
    告，致令原告父母一直誤認被告欲破壞其母子關係，而對其不甚諒解，甚至經常
    於電話或見面時以言詞諷刺，被告不堪其擾，乃與原告約定不與原告父母同住，
    今原告既無法履行約定，被告不與原告及其父母同住，自有正當理由。
  2.原被告夫妻關係本屬極為個人及私密之事，惟原告父母因上揭事由，不僅對被告
    欲除之而後快，即連被告之父母亦不放過，其以捏造之事實，向被告之父鍾火成
    任職之關稅總局、財政部等寄發大量黑函（被證二），冀圖影響被告父的事業及
    前途。幸被告之力從公守份守紀，當年度更獲財政部部長表揚為模範公務人員
    （被證三），惟已造成被告及其家人極大之困擾。加以原告自搬離被告母子後，
    對被告母子生活不聞不問，甚至被告以女兒柯安紀生病發燒要求探望、協助照顧
    亦遭原告嚴詞拒絕，在此情形下，如何奢望被告母子同往高雄與原告及其父母同
    住，能有安全、不受惡意騷擾之生活﹖
  3.原告自民國八十八年二月遷回高雄後即千方百計欲取得迫使被告離婚之證據，包
    括數年前電話之錄音、存證信函、律師函及搬家等契約，此由本件訴訟原告所提
    出之證據更可證明，原告認為其夫之信賴關係已達非錄音、存證信函、律師函等
    書面證據不足以證明之程度，此舉不僅令被告心寒，更擔心如冒然返回高雄與原
    告及其父母同住，不知會遭致何種肉體及精神上之虐待。
四、最後必須向  鈞院說明，被告因一個人在台北工作及女兒委託媬姆照顧之時間等
    問題，在時間及錢上均無法當日往返高雄出庭，僅以書狀提出主張如上，懇請
    鈞院明鑒，判決如訴之聲明，以維法治，並保權益。
為履行同居事件，依法提出辯論意旨事：
一、被告於九十年三月十九日提出之辯論意旨狀的不履行同居之正當理由均與事實不
    符，由下列前後言詞不一可稽。
  1.被告於九十年三月八日，在台北地方法院開庭之後，於協調室內經原告委託律師
    全力勸和之下，被告已答應搬回高雄與原告及其父母同住。而今於同月十九日向
    鈞院提出不與原告同住之辯論意旨狀。其說詞前後不一，被告所言，豈可相信。
  2.被告致原告父親之親筆函，明載「武德自二月二十一日先搬回高雄居住。．．．
    」可稽（起訴狀證一），足證兩造間業已議定共同住所地於高雄，而今被告竟誣
    指原告係「以母親生病探望為由，南下高雄不歸（證一號）」，「顯與事實不符
    。」甚至，被告於聲請狀中，復誣指原告「以暫時至高雄照顧母親為由，離開台
    北住所。」前後說詞不一，益見被告所言不實。
二、原告從未與被告達成不與原告父母同住違反常倫之協議，被告刻於聲請狀與辯論
    意旨狀提出遭受原告母親虐待，以逃避履行同居之義務，其捏造之「虐待」，可
    由原告所提出之準備書狀證實，純屬虛構。另被告指出原告父親寄發之黑函，係
    具名之陳情書而非黑函，且當事人為雙方家長，與本案件無關，被告卻作為不履
    行同居義務之藉口。
三、原告為求家庭和諧並顧及女兒柯安紀即將進入小學之事實，屢次要求被告攜女兒
    前來高雄履行同居義務，由原告所提出之電話錄音、存證信函、律師函可稽。被
    告一再以捏造庂事由，藉故拖延，拒絕履行同居義務，事實所在，至屬顯明。特
    以書狀提出以上之主張，懇請  鈞院鑒核，早日賜判如訴之聲明，實感德便。
為履行同居事件，謹續提出辯論意旨事：
一、查本件被告無非以兩造於八十七年三月間自日本返國定居時，以其因在日本屢遭
    原告之母之虐待，而雙方約定居住台北不返回高雄，並租屋於台北市，同時遷入
    戶籍，而認兩造有設定住於台北，復以原告未與被告協議擅自將戶籍遷至高雄，
    而離開台北住所，且以雖應允原告以不與原告父母同住而另行租屋為條件，同意
    遷回高雄同居，但因條件不成就而未生合意效力，抗辯  鈞院對本事件無管轄權
    ，而認應由台北地方法院管轄云云，誠屬不實，此由下列事證可稽：
（１）原告因留學日本，取得碩士學位，於八十年四月經教授推薦，進入日本三大企
      業集團之三井集團之三井建設公司，服務七年，因表現優異，雖身為外國人，
      仍頗受公司器重，待遇優渥。惟因原告之母親身體本已孱弱，於原告幼年即與
      原告之父離婚，而獨自撫養原告長大並送到國外完成碩士學位，至為辛劬，後
      又罹患慢性Ｃ型肝炎，身為獨子之原告，豈有棄之於不頊，爰毅然放棄在日本
      發展之大好前程，於八十七年三月下旬，舉家台定居，思能盡為人子女應盡之
      道。奈因求職不易，適於台北先行覓得一職，故原告一家只得暫於台北租屋居
      住。然原告仍認與高雄之母同住為宜，且被告之父母亦住於高雄，兩造均能就
      近照顧雙親，因此仍不放棄覓尋高雄方面之工作，旋於翌年初獲聘為高雄正條
      技術學院之講師，有學校之聘書為憑（見八十九年十二月一日準備書狀證六）
      ，苟原告等回台有意定居台北，豈有急急放棄台北之高薪（見證一：九個月薪
      資所得），反而屈就於高雄之低薪（見證二），實乃原告歸心似箭，且任教職
      望能較多時間顧與原告唯一相依為命之母。再者，苟如被告所言，約定回台定
      居台北，則同樣未能與母親同住而照顧她，原告即無回國定居之意義。是原告
      誠無可能，悖著孤獨且病魔纏身之母親於不顧，而與被告約定住居於台北市不
      返回高雄。
（２）次按被告所稱與原告之母同住之理由，係因其與原告結婚在日本屢受原告之母
      虐待云云，純屬荒誕虛構之塘塞之詞。蓋被告與原告之母在兩造結婚前從未相
      處過，且兩造回台補行結婚儀式期間被告除住於娘家外，均住於飯店內，並於
      宴客完畢翌日，兩造即相偕去渡蜜月並直接返回日本住處，從未回原告之母家
      。矧兩造結婚至八十七年三月間回台定居之四年期間，原告之母僅去日本探望
      我們一次，並且待數日即返台，被告何能屢遭婆婆之虐待，是其所言已悖常情
      。況如被告所言，原告之母既能遠涉重洋至日本屢對伊虐待，則既回台住居，
      原告之母卻前去虐待伊，豈非更加容易，何以原告之母在兩造住於台北期間，
      從未敢前來台北住處看望素未謀面孫女，實乃被告多次舉止行動（容後陳述）
      ，令原告之母怯步。原告之母百般遷就被告，無非希望原告與被告家庭和諧幸
      福，絕無虐待之理。被告為求勝訴，乃不惜昧著良心說瞎話，實為令人為之扼
      腕。是被告所言虐待情事，洵為子虛，自非可置信。
（３）復查兩造於八十八年初因原告任職之學校即將開學，原告又因工作繁重，無暇
      先回高雄住處整理，乃與被告商議，由原告先行搬回一部分東西回高雄住處，
      並整理安頓好後，再接被告母女去住，這期間被告就暫住被告之父所分配‵之
      台北宿舍（即現被告之居所處），兩人商定後，擇於八十八年二月二十日，請
      人將被告需用東西搬至被告現在住處安頓好後，原告於翌日回高雄（參照已庭
      呈在卷之搬家契約書二份及被告致原告之父柯東泰之信函），是其所言原告未
      與協議而擅將戶籍遷回並以暫時至高雄照顧母親為由而離開住所，顯與事實不
      符，純屬被告謊編之詞，自無可採。
（４）末查原告高雄住處寬闊，為二樓之透天厝，居屋之建築總面積近一八０平方公
      尺（合約五十六坪），為原告之母劉千惠所有，有建物登記謄本可稽（見證三
      ），復以原告經濟能力，尚須負擔原告之母每月之醫療費約三萬餘元（見證四
      ），誠無必要亦無可能另外租屋或買新房子接被告母女來住，況另租屋居住亦
      有悖原告回台定居照顧母親之旨意，是原告絕無作該承諾而自尋麻煩，尤其面
      對出爾反爾之被告，更不敢輕易承諾，再由被告八十八年十二月間致原告之父
      親函中為掩飾伊未衣約回高雄之事，虛諉以原告向伊允諾將於一、二個月之間
      「買好新房子」接伊母女去住，惟於本件訴訟中，竟又諉稱原告應允另外「租
      屋」接伊母女去住，足證該條件純係被告個人片面臨時虛構之事，致其於信函
      寄出後，經過一段時日竟然忘記前詞而自顯其拙，由於被告常翻異其言，閃爍
      其詞，令原告常措手不及捉摸不定，只得將電話錄音存查，寄給信函亦以郵局
      存證信函為之，此由原告即八十九年四月六日寄給被告之存證信函（已附呈在
      卷，見八十九年十二月一日原告民事準備書狀證據三）中亦明書「妳卻住在台
      北遲遲不肯搬回同住，不要一味要求我順應而好自己任性獨斷」。益證兩造絕
      無共同設住所於台北之協議，原告於存證信函中亦明載要求被告搬回原告住處
      同住，亦可證明原告自始絕無「買新房子」或「租屋」之承諾。
    綜上事證，兩造所設之台北住所於兩造共同遷離之時即有共同廢止該住所至明。
且兩造並有以搬回高雄同居之共同意思決定，不因被告個人事後恣意捏詞拒絕搬回而
影響其效力。是本件兩造最終之共同意定住所為高雄原告之住處，始無疑義，  鈞院
自為本件之管轄法院，合先敘明。
二、復查被告所提「有不能同居之正當事由」均係曲解事實之詞，均無可置信：
（１）姑且不論被告先以「婚後在日本屢遭原告之母之虐待」為由而與原告約定不與
      原告父母同住，嗣又改稱係以「原告向其父母謊稱遭被告持刀脅迫而書函予父
      母斷絕母子關係，致令原告父母不堪諒解，甚至經常於電話或見面時以言詞諷
      刺而不堪其擾」為由，其言詞閃爍不定，可見一斑，且二者事由亦均非事實，
      前者已詳述於前，後者則由八十八年九月十三日原告之父與被告之電話對談（
      見證五）前後參互以觀即知實情，原告父親：「．．．一邊是寫信要斷絕關係
      ，一邊是沒有來往，這個是你們兩個統統不對啊！」，被告：「信我也有寫，
      ．．．並不是只有甲○○有寫而已，我也有寫。」原告父親：「寫什麼﹖寫給
      妳父母﹖」被告：「對。」．．．被告：「因為當初我是跟他講說，如果沒有
      這樣的話，我們就離婚，他就說好吧！那就寫。那也算是在我逼的情況下所寫
      的。．．．」被告確係持菜刀脅迫原告，並以「離婚」為要挾，強迫原告書函
      與母親斷絕母子關係，原告之母僅默默的傷心，從未打過電話給她，且與被告
      未再見過面，何有以言詞諷刺之機可言，是其所辯「不堪其擾」。實為空言虛
      構。
（２）查被告之個性任性驕縱獨斷，亦常出爾反爾，令人捉摸不定，更有甚者，常虛
      構事實，或曲解事實，致原告不得不採取電話錄音、存證信函以使被告信服。
      原告自與被告結婚以來，因被告之任性，受盡肉體上及精上之威脅，在日期間
      常半夜離家出走要脅原告實行其無理之要求，令原告心神受盡折磨。舉如：八
      十三年間，兩造結婚時，原告交予原告之母一筆錢作為辦理結婚之費用，尚結
      餘新台幣四十餘萬元，原告請原告之母留作生活費用，豈料為被告得知後，即
      以此要脅原告去電原告之母，要求匯回日本給伊，原告及原告之母均本息事寧
      人，家和萬事興之忱，將錢匯給原告交由被告盡入私囊。再者，八十七年間自
      日本回台定居時，被告將在日本所餘約四百餘萬圓日現金佔為己有，甚至原告
      因急需，請被告匯其中一部分即新台幣八十萬元給原告，一部分即留作生活費
      用，惟被告迄今均未匯給原告分文，而全數留用，此由前開原告之存證信函可
      為證。是被告稱原告自搬離，即對被告母女生活不聞不問云云，亦屬非實。
（３）再查被告居心叵測，於兩造搬離租屋時，故將原告在日本考取之三張專業證照
      等藏匿，致原告不得使用，原告之父見被告如此不講理，甚至為了勸導被告回
      高雄同住，曾求助於被告父母協助勸解，惟被告佯稱願意回來，要求原告寄機
      票予伊，伊卻故意一拖再拖，一延再延，致任令機票逾期而作廢，由於被告屢
      愚弄原告家人，致原告之父因其驕慢之個性與能度，且被告之父母亦不加聞問
      ，在忍無可忍之下，始書具陳情書，擬促請被告之父母出面主持公道。原告之
      父之陳情書內容句句實言，絕無半點虛假且僅發出三封，被告竟誆稱「大量黑
      函」，顯係誇大其詞而失真。
（４）末按被告常向原告謊稱情事，要求原告北上探望，俟原告折騰了一番後，始知
      受騙，而且因原告工作上不允許，常支不開身如何能馬上前往協助照顧，被告
      無理之要求，原告如何順從﹖又原告自回高雄，無時無刻以女兒為念，此由原
      告之存證信函及各次律師函中，均希望被告以女兒之教育為要，原告盡可能委
      曲求全，被告竟曲解原告之意，謂原告一心想藉訴圖得與被告離婚，實乃惡人
      先告狀，蓋被告常向原告稱：「只要仔付一千萬元贍養費，我就跟你離婚。」
      其視婚姻如買賣，洵令人痛心。原告苟有此意，何須自八十九年六月間起，即
      請律師百般勸解被告搬回高雄同住，甚至今年三月八日，被告於台北地方法院
      另案起訴開調解庭時，原告仍委託律師於庭外全力勸解被告搬回高雄同住，被
      告亦已應允，無奈始隔數日，被告竟又翻異前意，昧著良心於三月十九日之辯
      論意旨狀中復虛擬事實，藉故不肯搬回同住，益顯其出爾反爾之個性。
三、綜上論述，原告確實極盡可能請求被告以女兒為念儘速搬回高雄同居，此由原告
    八十九年四月六日寄與被告存證信函乃至九十年三月八日仍委託律師力勸被告回
    高雄同居，均以家庭和諧為要，誠心請求被告履行同居之義務，且亦無被告所言
    「虐待」、「不顧其母女生活」等情事，被告自無不能同居之正當事由至明，原
    告之家人，自始至終不計前嫌，只望被告能念及女兒之將來而速作明智抉擇，為
    此狀請  鈞院鑒核，迅賜判決如訴之聲明，讓原告早日與女兒團聚，重享天倫之
    樂，毋任感禱。


司法院資訊處製作；財團法人民間司法改革基金會備份。
